【裁判字號】    97,上訴,210
【裁判日期】    970507
【裁判案由】    毒品危害防制條例
【裁判全文】
臺灣高等法院臺南分院刑事判決         97年度上訴字第210號
上  訴  人
即  被  告  甲○○
                    （另案於臺灣臺南監獄執行中）
選任辯護人  蘇文奕律師
            陳郁芬律師
上列上訴人因違反毒品危害防制條例案件，不服臺灣台南地方法
院96年度訴字第263號中華民國97年1月3日第一審判決（起訴案
號：臺灣台南地方法院檢察署95年度偵字第4115號），提起上訴
，本院判決如下：
    主  文
上訴駁回。
    事  實
一、甲○○前於民國（下同）85年間，因違反麻醉藥品管理條例
    等案件，經臺灣高等法院臺南分院以84年度上訴字第973號
    判處有期徒刑6年、4月，定應執行刑為有期徒刑6年2月確定
    ，於87年11月11日縮短刑期付保護管束假釋出監，其後經撤
    銷保護管束再執行殘刑，始於92年9月24日縮短刑期執行完
    畢，猶不知警惕。
二、甲○○明知海洛因、安非他命分別為毒品危害防制條例所規
    範之第一、二級毒品，竟意圖營利，分別基於販賣第一級毒
    品海洛因、販賣第二級毒品安非他命之概括犯意，先向姓名
    、年籍不詳綽號「志成」之成年男子購入不詳數量之第一、
    二級毒品海洛因、安非他命後 ， 即在其位於臺南市○○路
    442巷63號5樓之3租屋處內， 以毒品壓模器、千斤頂、研磨
    器及電子磅秤等物，將購入之第一級毒品海洛因壓實並分裝
    成不等數量之包裝，購入之第二級毒品安非他命亦分裝成不
    等數量之包裝後，準備販賣予他人。 繼於94年6月初起，迄
    同年6月底止，即經由張東義居中牽線 ，介紹呂輝明向甲○
    ○購買毒品，甲○○並以0000000000號行動電話為聯絡工具
    ，與呂輝明談定在其上址住處進行交易，前後共計販賣海洛
    因2次、安非他命2次給呂明輝。其中海洛因交易價格一次為
    新臺幣（下同）1萬元，另一次為2萬元，合計共售得3萬元
    ；安非他命交易價格一次為4千元，另一次為5千元，合計共
    售得9千元。
三、嗣於95年2月24日下午3時許，經臺灣臺南地方法院檢察署檢
    察官指揮警員持搜索票前往甲○○上址租屋處搜索，當場扣
    得第一級毒品海洛因7包（驗後淨重101.98公克，空包裝重
    4.02公克）、第二級毒品安非他命3包（含袋重16.91公克）
    、0000000000號行動電話1支（含SIM卡）、電子磅秤2臺、
    研磨器1個、千斤頂1個、壓模器1個物而循線查悉上情。
四、案經臺南縣警察局報請臺灣臺南地方法院檢察署檢察官偵查
    起訴。
    理  由
一、認定犯罪事實所憑之證據及理由
（一）被告甲○○坦承向姓名、年籍不詳綽號「志成」之成年男
      子購入不詳數量之第一、二級毒品海洛因、安非他命等事
      實（見本院97年3月12日筆錄7頁）
（二）證人呂輝明證述伊透過「鼠哥」即張東義與被告聯絡，向
      被告購買第一、二級毒品各2次等事實明確（見偵查卷93
      到94頁、原審卷145到146頁）。
（三）有張東義於94年6月18日15時56分、16時29分、94年7月21
      日13時24分以0000000000號行動電話致電被告之00000000
      00號行動電話之通訊監聽譯文在卷可參（見95年度偵字第
      4115號卷52至58頁），前述通話中張東義與被告甲○○談
      論證人呂輝明向被告購買毒品之品質不好等問題，而就上
      開通聯譯文，證人呂輝明於偵查中證稱：「... 後來因為
      品質不好，我就打電話向張東義反應，要他向哥仔甲○○
      講這一件事。」、「因為是張東義介紹我向甲○○買海洛
      因，所以毒品不好我會向張東義反應。」等語（見偵查卷
      94頁）。
（四）有扣案第一級毒品海洛因7包（ 驗後淨重101.98公克，空
      包裝重4.02公克）、第二級毒品安非他命3包（含袋重16.
      91公克）、0000000000號行動電話1支（含SIM卡）、電子
      磅秤2臺、研磨器1個、千斤頂1個、壓模器1個、現場查獲
      照片17張（警卷12至27頁，偵查卷32頁）等物可資佐證。
      而扣案白粉 7包經鑑定結果確屬第一級毒品海洛因成份無
      誤， 亦有法務部調查局95年5月4日調科壹字第200006193
      號鑑定通知書乙紙附卷可稽（見偵查卷13頁）；另白色結
      晶物3包檢驗結果 ，為第二級毒品安非他命，則有毒品初
      步檢驗報告單乙紙存卷可參（見警卷32頁）。
（五）按販賣毒品係違法行為，非可公然為之，亦無公定之價格
      ，不論任何包裝，均可任意分裝增減分量，而每次購買之
      價量，亦可能隨時依雙方間之關係深淺、資力、需求量及
      對行情之認知、來源是否充裕、查緝是否嚴緊，購買者被
      查獲時供述購買對象之可能性風險之評估等，因而異其標
      準，並機動調整，非可一概而論。販賣之利得，除經坦承
      犯行或價量俱臻明確外，委難察得實情，販賣之人從價差
      或量差中牟利方式雖異，其意圖營利之非法販賣行為則一
      。尤以，在積極查緝之下，非法交易風險及代價極高，取
      得來源管道隱密而困難，若非雙方本有特殊情誼（如至親
      好友）或其他特別原因考量，斷無甘冒承擔高度刑責之風
      險，而虧損或以平價賣出之理。查被告先後以10,000元、
      20,000元之代價或4,000、5,000元之代價，分別販賣第
      一、二級毒品與呂輝明，其間不僅以通話費用不低之行動
      電話透過張東義與呂輝明進行聯繫，呂輝明亦經由張東義
      與被告反應毒品品質，而被告前揭行為均須承擔東窗事發
      之牢獄風險，及有形與無形之成本，是斷無不反應於海洛
      因售價之理！因此，堪認被告先後分別販售第一級及第二
      級毒品時，均係基於販賣賺取價差之營利意圖無誤。
二、對於被告辯解本院之判斷
（一）被告及其選任辯護人辯解要旨
      被告辯稱：伊買毒品是自己施用，並沒有販賣毒品給他人
      云云；選任辯護人另為被告辯稱：呂輝明向被告買毒品，
      係司法警察設計教唆下所為，係屬陷害教唆，又被告一次
      同時向綽號「志成」購入海洛因及安非他命，其所犯販賣
      2種毒品罪，應成立想像競合犯云云。
（二）不採的理由
    １被告沒有販賣毒品給他人之所辯，與前述「認定犯罪事實
      所憑之證據及理由」所述不符，顯係卸責之詞，不足採信
      。
    ２被告選任辯護人雖為被告辯稱：本件係屬陷害教唆云云，
      惟查本件並無任何證據足資證明證人呂輝明係受警察教唆
      方向被告購買第一、二級毒品，且若證人呂輝明向被告購
      買毒品乃出於警方為誘捕被告之陷害教唆，則證人呂輝明
      與被告交易毒品之第1次即可當場予以逮捕 ，何需讓證人
      呂輝明與被告交易數次，且不當場逮捕，反而要透過監聽
      、搜索等方式始能查獲被告犯行？被告選任辯護人此部分
      之所辯，亦非可採。
    ３又被告於偵審中雖迭稱係一次同時向綽號「志成」購入海
      洛因及安非他命等語，惟被告販入毒品後，基於各別之概
      括犯意，分別販出海洛因、安非他命各二次，其四次販賣
      海洛因、安非他命之行為，自無從成立一行為觸犯數罪名
      之想像競合犯，被告選任辯護人此部分之所辯，仍非可採
      。
三、論罪科刑之理由
（一）按海洛因、安非他命係毒品危害防制條例第2條第2項第1
      、2款所列之第1、2級毒品，核被告販賣海洛因之所為，
      係犯毒品危害防制條例第4條第1項之販賣第一級毒品罪；
      販賣安非他命之所為，係犯毒品危害防制條例第4條第2項
      之販賣第二級毒品罪。被告持有海洛因、安非他命之低度
      行為，為販賣之高度行為所吸收，均不另論罪。被告所犯
      上開二罪，犯意各別，行為亦殊，罪名不同，應予分論併
      罰。
（二）刑法第56條連續犯之規定，於94年2月2日修正公布刪除，
      並於95年7月1日施行， 則被告於95年7月1日前連分別續2
      次之販賣海洛因、安非他命犯行，因行為後新法業已刪除
      連續犯之規定，此刪除雖非犯罪構成要件之變更，但顯已
      影響行為人刑罰之法律效果，自屬法律有變更，依刑法第
      2 條第1項規定，比較新、舊法結果，仍應適用較有利於
      被告之行為時法律即舊法論以連續犯（最高法院95年第8
      次刑事庭會議決議參照）。故本件被告販賣海洛因2次及
      販賣安非他命2次之行為，分別係時間緊接、方法相同，
      觸犯構成要件相同之罪名，顯分別均係基於概括犯意反覆
      為之，均為連續犯，均應依修正前刑法第56條規定，論以
      一罪，原應併加重其刑，然因毒品危害防制條例第4條第1
      項之法定本刑為死刑或無期徒刑部分，依法不得加重，是
      僅就併科罰金刑部分予以加重，另毒品危害防制條例第4
      條第2項之法定本刑為無期徒刑或7年以上有期徒刑，無期
      徒刑部分不得加重，僅得就有期徒刑部分加重其刑。
（三）被告前因違反麻醉藥品管理條例等案件，經法院判處應執
      行有期徒刑6年2月確定，於92年9月24日完畢，此有臺灣
      高等法院前科紀錄表一份在卷可參，茲於五年以內再故意
      犯本件有期徒刑以上之二罪，不論依修正前之刑法第47條
      ，或修正後之刑法第47條第1項之規定，均構成累犯，則
      修正後之規定並非較有利於被告，自應適用被告之行為時
      法律，即依修正前之刑法第47條，論以累犯，並加重其刑
      。惟依上所述，因死刑及無期徒刑不得加重，毒品危害防
      制條例第4條第1項部分，僅就併科罰金刑部分予以加重，
      另毒品危害防制條例第4條第2項部分，僅就有期徒刑部分
      加重其刑。
（四）被告行為後，刑法除前述關於連續犯、累犯之條文外，以
      下部分之條文亦有修正，茲仍依刑法第2條之規定，為「
      從舊從輕」之比較如下：
    １修正後刑法第51條第5款將數罪併罰之有期徒刑 ，合併應
      執行之刑期最高度提高為30年，顯較修正前刑法第51條第
      5款規定之20年不利於被告 ，故本案應適用修正前刑法第
      51條第5款之規定。
    ２刑法第65條第2項原規定：「 無期徒刑減輕者，為七年以
      上有期徒刑」， 於本次修正後刑法第65條第2項則規定：
      「無期徒刑減輕者，為二十年以下十五年以上有期徒刑」
      ，比較新、舊法適用結果 ，修正後分別將刑法第65條第2
      項之無期徒刑減輕規定，由「為七年以上有期徒刑」，提
      高為「為二十年以下十五年以上有期徒刑」，是修正後之
      規定並非較有利於被告。故本案應適用修正前之規定。
（五）販賣第一級毒品罪之法定刑為「死刑或無期徒刑；處無期
      徒刑者，得併科新臺幣一千萬元以下罰金」，然同為販賣
      第一級毒品之人，其原因動機不一，犯罪情節未必盡同，
      或有大盤毒梟者，亦有中、小盤之分，甚或僅止於吸毒者
      友儕間為求互通有無之有償轉讓者亦有之，其販賣行為所
      造成危害社會之程度自屬有異，法律科處此類犯罪，所設
      之法定最低本刑相同，不可謂不重。於此情形，倘依其情
      狀處以有期徒刑，即足以懲儆，並可達防衛社會之目的者
      ，自非不可依客觀之犯行與主觀之惡性二者加以考量其情
      狀，是否有可憫恕之處，適用刑法第59條之規定酌量減輕
      其刑，期使個案裁判之量刑，能斟酌至當，符合比例原則
      。查本案被告販賣第一級毒品海洛因，助長毒品流通，戕
      害國人健康，固值非難，然被告販賣第一級毒品海洛因次
      數僅為2次、所得僅為30,000元， 獲利均非豐厚，其犯罪
      情節當非與販賣毒品數量達數公斤以上大盤毒梟者可資等
      同併論，本院認情輕法重，堪予憫恕，雖宣告法定最低度
      之刑，猶嫌過重，爰依刑法第59條規定減輕其刑。
（六）原審依上開事證，適用前述法律，並審酌被告販賣第一級
      毒品海洛因及第二級毒品安非他命與他人施用，危害社會
      治安及國民健康甚深，犯後否認犯行，文詞掩飾，未見悔
      意，惟販賣第一級毒品海洛因及第二級毒品安非他命次數
      各僅2次，數量不多，所得非豐厚 ，兼衡其犯罪動機、目
      的、生活狀況、智識程度等一切情狀，分別量處有期徒刑
      15年、8年，應執行有期徒刑20年；復審酌扣案之海洛因7
      包（驗後淨重101.98公克），係屬第一級毒品，扣案之安
      非他命3包（含袋重16.91公克），係屬第二級毒品，均應
      依毒品危害防制條例第18條第1項前段之規定 ，予以沒收
      銷燬之（ 海洛因外包裝7個依台灣高等法院96年度法律座
      談會決議不另為沒收）、行動電話1支（搭配門號0000000
      000號使用，不含SIM卡）、千斤頂1個、壓模器1個、研磨
      器1個（以上3項為研壓海洛因成塊狀之物）、 電子磅秤2
      臺，均為供被告犯罪所用之物，且均為被告所有，業據被
      告於警詢時供承在卷，均應依刑法第38條第1項第2款之規
      定宣告沒收；另被告先後販賣第一級毒品海洛因及第二級
      毒品安非他命所得款項共為39,000元，雖未經扣案，然因
      係犯罪所得之財物，依毒品危害防制條例第19條第1項之
      規定，併予宣告沒收之，如全部或一部不能沒收時，以其
      財產抵償之；末查，被告於前開販賣毒品時所使用之0000
      000000號行動電話，所含之SIM卡係屬電信公司所有 ，爰
      不併予宣告沒收。經核認事用法均無不合，量刑亦屬妥當
      ，被告上訴否認犯罪，為無理由，應予駁回。
四、不另為無罪諭知部分：
（一）公訴意旨另以：被告基於意圖營利而販賣第一、二級毒品
      之概括犯意，於94年12月間起 ，迄95年2月初某日止，以
      每次13萬元至13萬5千元之價格 ，向「志成」販入半兩海
      洛因後，隨即以14萬元之價格，將半兩海洛因賣出與張東
      義，前後共計販賣海洛因4至5次，以此「價差」方式牟取
      不法利益，總計海洛因部分得款約58萬元至66萬元之間，
      安非他命部分得款約4千元至1萬元之間，因認被告此部分
      亦涉嫌違反毒品危害防制條例第4條第1項之販賣第一級毒
      品海洛因及同條第2項販賣第二級毒品安非他命罪嫌云云
      。
（二）公訴意旨認被告就上開事實涉犯毒品危害防制條例第 4條
      第1項之販賣第一級毒品海洛因及第2項之販賣第二級毒品
      安非他命罪嫌，係以被告於偵查中之供述為其論據。訊據
      被告則堅詞否認有何販賣此部分第一、二級毒品之犯行。
（三）按犯罪事實應依證據認定之，無證據不得認定其犯罪事實
      ，刑事訴訟法第154條定有明文。再按認定不利於被告之
      事實，須依積極證據，茍積極之證據本身存有瑕疵而不足
      為不利於被告事實之認定，即應為有利於被告之認定，更
      不必有何有利之證據，而此用以證明犯罪事實之證據，猶
      須於通常一般人均不至於有所懷疑，堪予確信其已臻真實
      者，始得據以為有罪之認定，倘其證明尚未達到此一程度
      ，而有合理性之懷疑存在，致使無從為有罪之確信時，即
      應為無罪之判決，最高法院82年臺上字第163號判決、76
      年臺上字第4986號、30年上字第816號等判例可資參照。
      次按被告或共犯之自白，不得作為有罪判決之唯一證據，
      仍應調查其他必要之證據，以察其是否與事實相符，刑事
      訴訟法第156條第2項復定有明文。
（四）經查：除上揭論罪科刑之部分外，就上開事實，固據被告
      於偵查時自白在案，然觀諸本案全卷其他證據資料，均不
      足作為被告上開偵查時自白之補強證據，蓋證人張東義於
      警詢中否認有向被告購買毒品（見偵查卷45頁），而監聽
      譯文中固有談及呂輝明購買毒品之事，惟並無有關張東義
      向被告購買毒品之內容，自亦不足作為被告有罪之證據。
      另張東義之尿液檢驗報告則只能為張東義有施用毒品之證
      明，尚不足認定其毒品來源為何。故按前開規定，當不得
      僅憑被告偵查時之自白而遽認被告確有公訴人所指之上開
      犯行。此外，復查無其他積極證據可資證明被告確有公訴
      人所指此部分之犯行，揆之前揭說明，既無積極證據足認
      被告有此部分犯行，不能證明被告犯罪，本應為被告無罪
      之判決，惟公訴人認此部分與前述被告論罪科刑部分，有
      連續犯之裁判上一罪關係，爰不另為無罪之諭知，併予敘
      明。
五、適用法律
    刑事訴訟法第368條。
本案經檢察官吳忠賢到庭執行職務。
中    華    民    國    97    年    5     月     7    日
                    刑事第三庭  審判長法  官  陳義仲
                                      法  官  宋明蒼
                                      法  官  蔡勝雄
以上正本證明與原本無異。
如不服本判決，應於收受本判決後十日內向本院提出上訴書狀。
其未敘述上訴理由者並得於提起上訴後十日內向本院補提理由書
狀（均須按他造當事人之人數附繕本）「切勿逕送上級法院」。
                                      書記官  汪姿秀
中    華    民    國    97    年    5     月    7     日
附錄本案論罪科刑法條：
毒品危害防制條例第4條第1項、第2項
製造、運輸、販賣第一級毒品者，處死刑或無期徒刑；處無期徒
刑者，得併科新臺幣 1 千萬元以下罰金。
製造、運輸、販賣第二級毒品者，處無期徒刑或 7 年以上有期徒
刑，得併科新臺幣 7 百萬元以下罰金。


司法院資訊處製作；財團法人民間司法改革基金會備份。
